【裁判字號】    90,重上更(一),1
【裁判日期】    900626
【裁判案由】    返還寄託物
【裁判全文】
台灣高等法院民事判決  九十年度重上更(一)字第一號
      上  訴  人    庚○○
      上  訴  人    戊○○
      被 上訴 人    辛○○○.
      兼法定代理人  丁○○
      被 上訴 人    己○○  .
      被 上訴 人    乙○○  .
      被 上訴 人    甲○○  .
      被 上訴 人    丙○○  .
右當事人間返還寄託物事件，上訴人對於中華民國八十四年十二月四日臺灣新竹地方
法院八十四年度重訴字第一二○號第一審判決提起上訴，經最高法院第一次發回更審
，本院判決如左：
    主    文
原判決廢棄。
被上訴人在第一審之訴及假執行之聲請均駁回。
第一、二審訴訟費用由被上訴人連帶負擔。
    事實及理由
甲、程序方面：
一、按訴狀送達後，原告不得將原訴變更或追加他訴，但有因情事變更而以他項聲明
    代最初之聲明者，不在此限，民事訴訟法第二百五十五條第一項第四款定有明文
    。
二、本件被上訴人之被繼承人黃雙城於原審依民法第五百九十七條規定，訴請上訴人
    返還黃雙城新台幣（下同）三千三百十二萬四千元及自上訴人收受催告信函所定
    返還期間之翌日即八十四年七月十四日起算法定利息之判決。嗣黃雙城於本院前
    審繫屬中死亡，兩造均為黃雙城之繼承人，被上訴人依法承受訴訟，並為訴之變
    更，依民法第一千一百五十一條規定，請求將被繼承人黃雙城寄託於上訴人之參
    仟參佰壹拾貳萬肆仟元按兩造之應繼分予以分割後，上訴人應給付各被上訴人新
    台幣肆佰壹拾肆萬伍佰元及自民國八十四年七月十四日起至清償日止按年息百分
    之五計算之利息。上訴人雖表示不同意被上訴人為訴之變更，惟查被上訴人所為
    之上開訴之變更合乎上開「因情事變更而以他項聲明代最初之聲明」之法定要件
    ，依法應予准許，合先敘明。
乙、實體方面：
一、被上訴人主張：兩造之被繼承人黃雙城將出賣坐落苖栗縣頭份鎮○○段後庄小段
    241、242-1、242-2、509-17、509-18、242-11、483-20、509-19 地號等土地所
    得之價金五千三百四十八萬元，寄託上訴人保管，扣除仲介費二百萬元，上訴人
    及被上訴人丁○○、丙○○、己○○及已故黃嘉雄等六人取得之一千八百萬元（
    即每人三百萬元），以及被上訴人乙○○、甲○○道路款各十七萬八千元，尚餘
    三千三百十二萬四千元，黃雙城已終止寄託關係，並限期七日函催上訴人返還，
    惟上訴人仍置之不理。黃雙城於本院前審繫屬中死亡，兩造均為黃雙城之繼承人
    ，則上訴人受黃雙城之託而保管之系爭款項歸兩造公同共有，兩造均可隨時請求
    分割，此為民法第一千一百五十一條所明定，被上訴人得請求按兩造之應繼分予
    以分割後分配予兩造，每人應取得四百十四萬五百元。為此求為判決將被繼承人
    黃雙城寄託於上訴人之參仟參佰壹拾貳萬肆仟元按兩造之應繼分予以分割後，上
    訴人應給付各被上訴人新台幣肆佰壹拾肆萬伍佰元及自民國八十四年七月十四日
    起至清償日止按年息百分之五計算之利息。並聲明駁回上訴人之上訴。
二、上訴人辯稱：伊等雖受兩造之被繼承人黃雙城之委任而保管其出賣所得之土地價
    金，但金額為五千零七十一萬一千零十八元，且除黃雙城生前所主張應扣除之金
    額外。關於被上訴人乙○○、甲○○道路款尚有四萬四千元，仲介費尚有一百萬
    元均應扣除。伊等以保管之價金用以支付建鐵屋、家傭薪水、黃雙城及黃嘉雄之
    喪葬費與被上訴人辛○○○中風所需之照料費用等。此外己○○借用三百五十萬
    元，庚○○、戊○○、丙○○、各借三百萬元、黃嘉雄借用二百五十萬元、乙○
    ○、丁○○各借用一百五十萬元等，均需扣除。尚有代繳之遺產稅、贈與稅，亦
    應由保管款內支付。被上訴人廖黃秀妹因中風臥病所開支之醫藥費用，特別看護
    費及家傭薪水等自八十七年十一月至九十年三月，亦應由黃雙城之遺產中扣除，
    而每月醫療費用均須保留部分款等語。並聲明：(一)原判決廢棄。(二)駁回被上訴人
    在第一審之訴及假執行之聲請。
三、按公同關係存續中，各公同共有人，不得請求分割其公同共有物，民法第八百二
    十九條定有明文。而公同共有關係之發生及終止，依其公同關係所由規定之法律
    或契約定之。又繼承人有數人，在分割遺產前，各繼承人依民法第一千一百五十
    一條規定，對於遺產全部為公同共有。再者，請求分割遺產，除繼承人就特定遺
    產已終止公同共有關係而成為分別共有外，應以全部遺產為整體分割，不得以遺
    產中之各個財產為分割之對象。
四、本件系爭三千三百十二萬四千元土地價金，係屬被繼承人黃雙城之遺產，而黃雙
    城之遺產除上開土地價金外，尚有多筆土地，均尚未經繼承人辦理分割等事實，
    為兩造所不爭（本院更(一)卷，四五至四六頁），並有上訴人所提出之遺產稅免稅
    證明書附卷可稽（本院更(一)卷，三九至四一頁），則包括系爭土地價款在內之所
    有遺產依法自屬全體繼承人公同共有。系爭土地價款僅係部分遺產，被上訴人既
    未主張並證明系爭土地價款業經全體繼承人同意終止公同共有關係而成為分別共
    有，則其未請求將全部遺產為整體分割，而僅請求將上開土地價款按兩造之應繼
    分予以分割後，上訴人應給付各被上訴人肆佰壹拾肆萬伍佰元及自民國八十四年
    七月十四日起至清償日止按年息百分之五計算之利息，依前開說明，即屬不能准
    許。
五、從而被上訴人依民法第一千一百五十一條規定，請求將被繼承人黃雙城寄託於上
    訴人之參仟參佰壹拾貳萬肆仟元按兩造之應繼分予以分割後，上訴人應給付各被
    上訴人新台幣肆佰壹拾肆萬伍佰元及自民國八十四年七月十四日起至清償日止按
    年息百分之五計算之利息為無理由，不應准許。其假執行之聲請亦失所附麗，應
    併予駁回。原審判命上訴人給付，並為假執行之宣告，自有未洽。上訴意旨指摘
    原判決不當，求予廢棄改判，為有理由。自應由本院予以廢棄改判，如主文第二
    項所示。
六、本件事證已臻明確，兩造其餘主張與舉證，並無一一論述之必要，併此敘明。
七、據上論結，本件上訴為有理由，依民事訴訟法第四百五十條、第七十八條、第八
    十五條第一項前段，判決如主文。
中      華      民      國    九十      年      六      月    二十六    日
                                民事第十二庭
                                    審判長法  官  林  丁  寶
                                          法  官  林  恩  山
                                          法  官  高  鳳  仙
右正本係照原本作成。
如不服本判決，應於收受送達後二十日內向本院提出上訴書狀，其未表明上訴理由者
，應於提出上訴後二十日內向本院補提理由書狀（均須按他造當事人之人數附繕本）
上訴時應提出委任律師或具有律師資格之人之委任狀；委任有律師資格者，另應附具
律師及格證書及釋明委任人與受任人有民事訴訟法第四百六十六條之一第一項但書或
第二項（詳附註）所定關係之釋明文書影本。
中      華      民      國    九十      年      六      月    二十九    日
                                          書記官  黃  慶  霽
附註：
民事訴訟法第四百六十六條之一（第一項、第二項）：
對於第二審判決上訴，上訴人應委任律師為訴訟代理人。但上訴人或其法定代理人具
有律師資格者，不在此限。
上訴人之配偶、三親等內之血親、二親等內之姻親，或上訴人為法人、中央或地方機
關時，其所屬專任人員具有律師資格並經法院認為適當者，亦得為第三審訴訟代理人
。


司法院資訊處製作；財團法人民間司法改革基金會備份。
